【裁判字號】    91,訴,223
【裁判日期】    920429
【裁判案由】    拆屋交地
【裁判全文】
臺灣嘉義地方法院民事判決  九十一年度訴字第二二三號
    原      告  甲○○
    訴訟代理人  劉榮村律師
    複  代理人  林芳榮律師
    被      告  丁○○
                丙○○
                乙○○
右當事人間請求拆屋交地事件，本院判決如左：
    主      文
被告丁○○、丙○○應將坐落嘉義縣中埔鄉○○段八二之八地號、地目建、面積二四
○平方公尺土地上，如附圖代號Ｂ部分面積○‧○○六三公頃磚木造房屋、如附圖代
號Ｄ部分面積○‧○○五一公頃磚木造房屋拆除，被告丙○○應將第一項土地上如附
圖代號Ｅ部分面積○‧○○四三公頃地上圍牆拆除；被告丁○○與被告丙○○應將附
圖所示Ｂ、Ｄ、Ｅ部分土地交還原告。
被告丁○○應將第一項土地上如附圖代號Ａ部分面積○‧○○○九公頃空地，交還原
告。
被告丙○○應將第一項土地如附圖代號Ｃ部分面積○‧○○三九公頃空地，交還原告
。
被告乙○○應將第一項土地上，如附圖代號Ｆ部分面積○‧○○一○公頃磚木造房屋
拆除後及附圖代號Ｇ部分面積○‧○○二五公頃花園地上物清除後，將土地交還原告
。
訴訟費用由被告丁○○負擔二百四十分之九、被告丙○○負擔二百四十分之卅九，被
告丁○○、被告丙○○負擔二百四十分之一百五十七，餘由被告乙○○負擔。
本判決第一項於原告以新台幣拾肆萬伍仟肆佰元為被告丁○○、被告丙○○供擔保
後，得為假執行；但被告丁○○、被告丙○○如於假執行程序實施前，以新台幣壹佰
零萬陸仟貳佰元為原告預供擔保，得免為假執行。
本判決第二項於原告以新台幣壹萬玖仟捌佰元為被告丁○○供擔保後，得為假執行；
但被告丁○○如於假執行程序實施前，以新台幣伍萬玖仟肆佰元為原告預供擔保，得
免為假執行。
本判決第三項於原告以新台幣捌萬伍仟捌佰元為被告丙○○供擔保後，得為假執行；
但被告丙○○如於假執行程序實施前，以新台幣貳拾伍萬柒仟肆佰元為原告預供擔保
，得免為假執行。
本判決第四項於原告以新台幣柒萬柒仟元為被告乙○○供擔保後，得為假執行；但被
告乙○○如於假執行程序實施前，以新台幣貳拾萬壹仟元為原告預供擔保，得免為
假執行。
    事      實
甲、原告方面：
一、聲明：
（一）被告丁○○、丙○○應將坐落嘉義縣中埔鄉○○段八二之八地號、地目建、面
      積二四○平方公尺土地上，如附圖代號Ｂ部分面積○‧○○六三公頃磚木造房
      屋、代號Ｄ部分面積○‧○○五一公頃磚木造房屋拆除；將該部分土地交還原
      告。
（二）被告丙○○應將第一項土地上，如附圖代號Ｅ部分面積○‧○○四三公頃地上
      圍牆拆除後，與被告丁○○將該部分土地交還原告。
（三）被告丁○○應將第一項土地如附圖代號Ａ部分面積○‧○○○九公頃空地，被
      告丙○○應將第一項土地如附圖代號Ｃ部分面積○‧○○三九公頃空地，分別
      交還原告。
（四）被告乙○○應將第一項土地上如附圖代號Ｆ部分面積○‧○○一○公頃磚木造
      房屋拆除、及附圖代號Ｇ部分面積○‧○○二五公頃花園地上物清除後，將土
      地交還原告。
（五）願供擔保請准予宣告假執行。
二、陳述：
（一）坐落嘉義縣中埔鄉○○段八二之八地號、地目建、面積二四○平方公尺土地（
      下簡稱系爭土地）為原告所有，如附圖所示代號Ｂ、Ｄ部分，均係磚木造房屋
      ，為被告丁○○、被告丙○○（二人為同母異父兄弟）所共同占有使用，因係
      其父黃壽梅所建，由彼等共同繼承，並保持共有；附圖代號Ｅ地上圍牆為被告
      丙○○所建，附圖代號Ｅ部分土地為被告丙○○、丁○○共同占有使用；附圖
      代號Ａ部分空地為被告丁○○使用，附圖代號Ｃ部分空地為被告丙○○使用。
（二）被告乙○○自承附圖代號Ｆ部分房屋為其所有，附圖代號Ｇ部分花園為其占用
      ，故應拆除地上即附圖代號Ｆ部分房屋，並清除附圖代號Ｇ部分花園內之地上
      物後，將土地交還原告。
（三）對被告抗辯之陳述：被告抗辯和以前地主有租賃關係存在，惟查：
    (1)臺灣嘉義地方法院八十二年度訴字第三號判決，係第三人吳采樺對被告乙○○
      提起確認租賃關係不存在之訴，雖第三人吳采樺敗訴，對原告自無拘束力可言
      。
    (2)另案臺灣嘉義地方法院八十二年度訴字第四五二號、台灣高等法院台南分院八
      十三年度上字第三三六號民事判決，訴外人林子恭對陳茂鐘請求拆屋還地事件
      ，訴均認訴外人吳宗（原共有土地之共有人之一）未經全體共有人授權出租共
      有土地及收取租金，縱可認係吳宗出租，因吳宗嗣後未分得特定部分，其租賃
      亦已消滅，故被告提出該項判決並不足據以認定兩造有租賃關係存在。
    (3)被告雖曾匯租金給原告一情，但原告並未領取該項匯票及提存款，匯票均以存
      證信函原件退回，亦無從據此認定兩造有租賃關係存在。
（四）綜上陳述，本件被告等無權占有系爭土地，原告自得依民法第七百六十七條前
      段規定，請求被告等拆（清）除地上物後交還土地如聲明所示。
三、證據：提出土地登記謄本、地籍圖謄本、臺灣嘉義地方法院八十二年度訴字第四
    五二號及八十三年度上字第三三六號判決影本各一份、現場照片七幀、存證信函
    及匯票各二份。
乙、被告方面：
壹、被告丁○○、被告丙○○方面：
一、聲明：（一）、原告之訴及假執行之聲請均駁回。（二）、如受不利判決，被告
    願供擔保，請准宣告免予假執行。
二、陳述：
（一）對附圖所示占有位置及使用情形，並不否認，被告丁○○、被告丙○○稱附圖
      代號Ｂ、Ｄ部分之建物均係其父親黃壽梅所建，所有權為二人共同所有。另附
      圖代號Ｅ部分空地上之圍牆係被告丙○○所蓋。但附圖代號Ｃ的部分（空地）
      被告丙○○在使用，附圖代號Ｅ的部分（空地）是被告丙○○及丁○○在使用
      ，附圖代號Ａ的部分（空地）是被告丁○○在使用。
（二）被告丙○○曾匯租金給原告，並已提存匯票及租金款項，已有給付租金。
三、證據：提出臺灣嘉義地方法院八十二年度訴字第三號判決書、提存所函（八十一
    年高維存字第一二七五四號）、國庫存款收款書（面額一萬五千一百九十六元、
    八十六年十月八日入帳、繳款人丙○○）、收據、提存書（臺灣高雄地方法院八
    十六年存字第三八五九號）、七十五年十二月廿六日複丈成果圖各一份（以上均
    為影本）為證。
貳、被告乙○○部分：
一、聲明：（一）、原告之訴及假執行之聲請均駁回。（二）、如受不利判決，被告
    願供擔保，請准宣告免予假執行。
二、陳述：
（一）附圖代號Ｆ房屋原係其祖先所蓋，大約在民國三十三年左右，訴外人即其長兄
      高寬榮將原有的舊房屋全部拆除後舊地獨資重建，又因與母親同住並負責扶養
      ，故長兄高寬榮將該屋贈與，該屋並未保存登記，目前房屋的所有權人為被告
      乙○○，訴外人高寬榮已過世，另附圖代號Ｇ部分之花園係被告乙○○所建造
      。
（二）因系爭土地共有人與被告乙○○祖先間有租賃關係，原告與被告乙○○間應有
      不定期租賃契約存在，曾經鈞院以八十二年度訴字第三號判決可按。
（三）被告乙○○曾匯租金給原告，並提存該項租金款項，自屬已有給付租金。
三、證據：提出臺灣嘉義地方法院八十二年度訴字第三號判決（原告吳采樺與被告乙○○間確認租賃權不存在案件）、國庫存款收款書（面額二千八百零五元、八十
    一年五月二十九日入帳、繳款人乙○○）、提存書（臺灣高雄地方法院八十一年
    度存字第一二八六號）、七十五年十二月廿六日複丈成果圖各一份（以上均為影
    本）。
丙、本院依職權勘驗系爭土地現場，並囑託嘉義縣中埔地政事務所測量，及調閱本院
    七十五年訴字第一一一一號分割共有物案、八十二年訴字第三號確認租賃權不存
    在、八十二年訴字第四五二號、臺灣高等法院臺南分院八十三年度上字第三三六
    號拆屋交地民事卷宗，向嘉義縣水上地政事務所函詢系爭土地係由幾筆土地合併
    分割。
    理      由
一、按訴狀送達後，原告不得將訴變更或追加他訴，但請求之基礎事實同一者，不在
    此限，民事訴訟法第二百五十五條第一項第三定有明文。本件原告起訴狀係以「
    被告葉仁富（係丁○○之誤繕）應將坐落嘉義縣中埔鄉○○段八二之八地號建地
    、面積二四○平方公尺內，如附圖甲部分；被告丙○○應將同上土地內如附圖乙
    部分；被告乙○○應將同上土地如附圖丙部分，均地上物拆除後，將土地交還原
    告」，俟於本院審理中變更為「被告丁○○、丙○○應將坐落嘉義縣中埔鄉○○
    段八二之八地號建地、面積二四○平方公尺土地上，如附圖Ｂ部分面積○‧○○
    六三公頃磚木造房屋、如附圖Ｄ部分面積○‧○○五一公頃磚木造房屋拆除；將
    該部分土地交還原告。被告丙○○應將第一項土地上，如附圖Ｅ部分面積○‧○○四三公頃地上圍牆拆除後，與被告丁○○將該部分土地交還原告。被告丁○○
    應將第一項土地如附圖Ａ部分面積○‧○○○九公頃空地，被告丙○○應將第一
    項土地如附圖Ｃ部分面積○‧○○三九公頃空地，分別交還原告。被告乙○○應
    將第一項土地上，如附圖Ｆ部分面積○‧○○一○公頃磚木造房屋拆除後及附圖
    Ｇ部分面積○‧○○二五公頃花園地上物清除後，將土地交還原告。」（見本院
    卷第一五三頁），原告訴之變更，請求之基礎事實同一，揆諸首揭法條，原告訴
    之變更自屬合法，先予敘明。
二、原告起訴主張：系爭土地為原告所有，如附圖Ｂ部分面積○‧○○六三公頃磚木
    造房屋、如附圖Ｄ部分面積○‧○○五一公頃磚木造房屋為訴外人即被告丁○○
    之父黃壽梅所建，由被告丁○○、丙○○繼承後保持共有並占有該部分土地；如
    附圖Ｅ部分面積○‧○○四三公頃土地為被告丁○○、被告丙○○共同占有，其
    地上圍牆為被告丙○○所建；如附圖Ａ部分面積○‧○○○九公頃空地，為被告
    丁○○占有單獨使用，如附圖Ｃ部分面積○‧○○三九公頃空地，為被告丙○○
    所占有並單獨使用；如附圖Ｆ部分面積○‧○○一○公頃磚木造房屋後及附圖Ｇ
    部分面積○‧○○二五公頃花園地上物，為被告乙○○所有並占有該部分土地，
    被告占有土地均無合法正當權源，爰基於民法第七百六十七條起訴如原告訴之聲
    明所示。
三、被告丁○○、被告丙○○、被告乙○○則以其祖先與原告間有租賃關係，故二造
    間有租賃關係存在，已有繳租金等語，資以抗辯。
四、兩造不爭執之事實：
（一）坐落嘉義縣中埔鄉○○段八二之八地號、地目建、面積二四○平方公尺土地，
      原告為所有權人，此有土地登記謄本一份（見本院卷第八頁）可稽，又原告之
      前手係訴外人林子恭等四十七人，於七十八年六月七日以分割移轉登記予原告
      ，此有嘉義縣水上地政事務所土地登記簿一份附卷可稽（見本院卷第二○八至
      二一八頁），均為兩造所不爭執，堪信為真。
（二）系爭土地如附圖代號Ｂ部分面積○‧○○六三公頃磚木造房屋、如附圖代號Ｄ
      部分面積○‧○○五一公頃磚木造房屋，為訴外人即被告丁○○之父黃壽梅所
      建，由被告丁○○、被告丙○○繼承後保持共有，目前並占有該部分土地；如
      附圖代號Ｅ部分面積○‧○○四三公頃土地，為被告丁○○、被告丙○○共同
      占有，其上圍牆為被告丙○○所建；如附圖代號Ａ部分面積○‧○○○九公頃
      空地，為被告丁○○占有單獨使用，如附圖代號Ｃ部分面積○‧○○三九公頃
      空地，為被告丙○○占有單獨使用；如附圖代號Ｆ部分面積○‧○○一○公頃
      磚木造房屋及附圖代號Ｇ部分面積○‧○○二五公頃花園地上物，均為被告乙○○所有並占用該部分土地等事實，業據原告提出現場照片七幀為證（見本院
      卷第七二至七三頁），並經本院依職權勘驗現場屬實，並囑託嘉義縣水上地政
      事務所派員測量，製有勘驗筆錄、現場略圖及九十一年十一月八日複丈成果圖
      （即本判決附圖）各一份在卷可憑（本院卷第一三九、一四○頁），為被告不
      爭執，亦堪信為真實。
（三）坐落嘉義縣中埔鄉○○段八二之一地號等附表所示十一筆土地，原係原告之前
      手林子恭等五十九人共有，於七十五年間，經判決合併分割，其中同段八二之
      一地號與同段九一之一、九一之二地號合併後判決分割，增加同段八二之八至
      八二之一四地號，同段八二之八地號由原告前手林子恭等四十七人取得，再因
      分割增加同段八二之二○地號後，目前之同段八二之八號即系爭土地分歸原告
      所有等情，業經本院依職權調閱本院七十五年訴字第一一一一號民事卷宗，查
      核無誤，並有判決書一份可佐（本院卷第二二六至二三八頁）；再經本院依職
      權向嘉義縣水上地政事務所函查屬實，亦有該所以九十一年十一月一日九十一
      嘉上地一字第○九一○○○七三八四號函及土地登記簿四份在卷可稽（本院卷
      第一三四至一三八頁），均為兩造所不爭執，堪認為真。
五、被告乙○○固辯以其與原告之前手吳采樺間有合法承租關係，並提出本院八十二
    年訴字第三號一份為證（本院卷第卅一頁），另被告三人另以曾寄租金予原告，
    已成立租賃關係，並提出收據、提存書等為證，惟經原告否認，是本件應審究者
    應為被告是否有權占有系爭土地。經查：
（一）本院八十二年度訴字第三號判決，係訴外人吳采樺對被告乙○○，就嘉義縣中
      埔鄉○○段八二之一號建地，提起確認租賃關係不存在之訴，惟訟爭標的物地
      號、當事人均不相同，對原告並無既判力存在，原告自不受該判決拘束，先予
      敘明。又前開判決固認同段九一之一地號於日據時代即保存登記為「祖公林正
      時、林正基」所有，日據昭和十四年四月廿八日「名義人變更」登記為派下員
      林金聲等人共有，即由共有人分管，各就分管部分收取租金；而被告乙○○之
      父高登木於日據明治卅八年一月十八日因「養子緣租」入戶同段八二之一地號
      ，高登木死亡後，由其子即訴外人高寬容代表繳租，高寬容移居外地後，由被
      告乙○○代表繳租，訴外人吳采樺之前手即訴外人林登元，曾透過訴外人吳宗
      向被告乙○○就同段八二之一地號收取租金，訴外人吳采樺繼受出租人地位而
      與被告乙○○間有租賃關係存在；惟被告乙○○既未舉證證明林登元之出租行
      為，係經全體共有人選任之管理人或全體共有人同意，難謂二造間負擔行為之
      效力，得拘束其他共有人。
（二）另按共有土地之應有部分倘經成立租賃契約，共有土地經分割後，因分割具消
      滅共有關係之效力，應有部分將因分割效力之發生而消滅，此時租賃客體即失
      其存在；倘共有人之一如將分管之特定部分土地出租他人，於共有物分割後，
      該特定部分已分歸他共有人取得時，承租人即不得以其租賃權對抗之（最高法
      院七十七年台上字第二三九二號判決參照），準此，被告乙○○不論係得對訴
      外人林登元主張，或退而對訴外人吳宗，就同段八二之一地號主張租賃關係存
      在，惟訴外人林登元、吳宗就附表所示十一筆土地，經本院七十五年訴字第一
      一一一號判決分割後，均未就該系爭土地此特定部分，分歸其單獨所有，揆諸
      前揭說明，被告乙○○就其房屋、地上物所坐落基地之租賃契約，於判決合併
      分割登記後業已消滅，被告尚不得以其租賃權對抗原告，其占有系爭土地，已
      屬無權占有，是其主張有租賃權而為有權占有云云，自非可採。
（三）被告丁○○、被告丙○○、被告乙○○另主張有寄租金予原告，已有租賃關係
      存在云云，為原告否認，惟二造間既無租賃關係存在，難謂其租金之給付，係
      依有效成立之租賃契約為之；況原告並未領取該項匯票及提存款，匯票均以存
      證信函原件退回，此有存證信函及匯票影本各一份在卷可佐（本院卷第八七、
      八八頁），被告前開所辯，自非可採。
六、綜上所述，被告就有租賃關係存在於系爭土地之抗辯均非可採，原告之主張自堪
    信為真實。被告未能舉證證明渠等有何占有使用系爭土地之合法權源，自屬無權
    占有，從而，原告本於所有權之作用，依民法第七百六十七條規定，請求：（一
    ）被告丁○○、丙○○應將坐落嘉義縣中埔鄉○○段八二之八地號、地目建、面
    積二四○平方公尺土地上，如附圖代號Ｂ部分面積○‧○○六三公頃磚木造房屋
    、如附圖代號Ｄ部分面積○‧○○五一公頃磚木造房屋拆除，被告丙○○應將第
    一項土地上如附圖代號Ｅ部分面積○‧○○四三公頃地上圍牆拆除；被告丁○○
    與被告丙○○應將附圖所示Ｂ、Ｄ、Ｅ部分土地交還原告（即訴之聲明第一、二
    項合併）。（二）被告丁○○應將第一項土地上如附圖代號Ａ部分面積○‧○○○九公頃空地，交還原告。（三）被告丙○○應將第一項土地如附圖代號Ｃ部分
    面積○‧○○三九公頃空地，交還原告。（四）被告乙○○應將第一項土地上，
    如附圖代號Ｆ部分面積○‧○○一○公頃磚木造房屋拆除後及附圖代號Ｇ部分面
    積○‧○○二五公頃花園地上物清除後，將土地交還原告。即屬有據，應予准許
    。
七、本件兩造均陳明願供擔保，請准宣告假執行及免為假執行，經核均無不合，爰分
    別酌定相當之擔保金額予以准許。
八、本件事證已臻明確，兩造其餘主張及所提證據，與本院上開論斷無涉或無違，爰
    不予一一贅述，附此敘明。
九、據上論結，本件原告之訴為有理由，並依民事訴訟法第八十五條第一項但書、第
    三百九十條第二項、第三百九十二條，判決如主文。
中      華      民      國    九十二    年      四      月    二十九    日
~B臺灣嘉義地方法院民事第一庭
~B    法  官  蔡廷宜
右為正本係照原本作成
如對本判決上訴須於判決送達後廿日內向本院提出上訴狀
中      華      民      國    九十二    年      四      月    二十九    日
~B    書記官  楊國色
~F0
~T40
附表：本院七十五年訴字第一一一一號合併分割之原地號，共十一筆
嘉義縣中埔鄉○○段八二之一、八二之四、九○之一、九○之三、九○之九、九一之
一、九一之二、九六、九六之四、九六之五、九六之七地號。


司法院資訊處製作；財團法人民間司法改革基金會備份。
